【裁判字號】    94,聲判,6
【裁判日期】    950328
【裁判案由】    聲請交付審判
【裁判全文】
臺灣宜蘭地方法院刑事裁定               94年度聲判字第6號
    聲  請  人  甲○○
    代  理  人  李秋銘律師
                黃金亮律師
    被      告  乙○○
上列聲請人因告訴被告業務過失致死案件，不服台灣高等法院檢
察署檢察長駁回再議之處分（94年度上聲議字第3125號），聲請
交付審判，本院裁定如下：
    主  文
聲請駁回。
    理  由
一、按告訴人不服上級法院檢察署檢察長或檢察總長認再議為無
    理由而駁回之處分者，得於接受處分書後10日內委任律師提
    出理由狀，向該管第一審法院聲請交付審判。法院認為交付
    審判之聲請不合法或無理由者，應駁回之。刑事訴訟法第25
    8條之1、第258條之3第2項前段，分別定有明文。
二、本件聲請人甲○○以被告乙○○涉犯業務過失致死罪嫌，向
    台灣宜蘭地方法院檢察署檢察官提出告訴，經該署檢察官於
    民國94年8月25日以93年度偵續字第 48號為不起訴處分後，
    聲請人不服，聲請再議，經台灣高等法院檢察署檢察長於94
    年9月24日以94年度上聲議字第 3125號處分書認聲請人聲請
    再議為無理由而駁回。
三、聲請交付審判意旨略以：
（一）聲請人之夫于龍生於91年9月7日進行血液透析治療時，其
      雙腔導管傷口處，兩邊蝶翼縫線處已有膿包、紅腫且可擠
      出少量的膿，依此情形推斷，此一感染情形係在91年9 月
      7日之前即已發生。而于龍生係於91年9月3日至9月10日進
      行第二次之雙腔導管植入，其中91年9月3日負責植入雙腔
      導管者係被告乙○○，則被告於植入雙腔導管後，自應注
      意此一雙腔導管之植入處是否有受感染之情事。且於91年
      9月7日進行血液透析治療時，被告既為聲請人之夫于龍生
      之血液透析治療主治醫師，且決定進行該次血液透析者亦
      為被告乙○○，則於該次血液透析治療之前，被告乙○○
      自應對於于龍生之植入雙腔導管處加以檢查，以查其是否
      有受感染現象，並決定是否適宜進行該次之血液透析治療
      ，故就被告身為病患于龍生之血液透析之主治醫師而言，
      乃被告應注意之事項，且被告身為腎臟科之專科醫師，對
      於前開情形，依其醫學專業知識，亦屬能注意甚明。苟被
      告於91年9月7日決定進行血液透析治療前，依其為于龍生
      血液透析治療醫師之職責，如對於于龍生之雙腔導處加以
      一般之目視檢查，應即能發現該處已有感染現象發生。乃
      于龍生於91年9月7日進行血液透析治療前，被告竟未對于
      龍生作此檢查，即遽而進行血液透析治療，被告自有不注
      意之情事。而聲請人之夫于龍生遭受感染既係91年9月7日
      進行血液透析治療前即已發生，斯時負責血液透析治療之
      主治醫師即為被告，依上開所敘，被告乙○○對於于龍生
      之遭受感染已有應注意能注意而不注意之情事，被告就此
      即有過失之處。
（二）被告為腎臟科之專業醫師，對於暫時性雙腔導管插入人體
      後很容易受感染，就應該加以注意，避免感染，如有症狀
      就應立即治療，不能認為病人抵抗力差，感染抗藥性金黃
      色葡萄球菌因治療困難棘手，即未加以積極的注意並治療
      。且聲請人之夫于龍生於91年 8月23日第一次拔除暫時性
      雙腔導管前之醫療過程尚稱順利，身體狀況亦日見好轉，
      且可下床走動，被告在拔管前檢查時亦對病患及家屬說明
      腎功能已恢復，可以不用洗腎，何況病患于龍生每月定期
      到臺大醫院看病拿藥，血糖都在控制中，乃處分書上並未
      敘明依何證據認定于龍生是因糖尿病患合併腎功能衰竭，
      即為此一認定，與事實即有差距。
（三）聲請人於偵查中曾追加潘盈昆、許育誠為被告，該案經臺
      灣宜蘭地方法院檢察署以93年度他字第 430號受理，並將
      本案再送往行政院衛生署醫事審議委員會鑑定，其中之鑑
      定意見認為於血液透析治療前應檢查導管，如有化膿現象
      應即拔除導管換新導管，且所有血液透析治療的問題，均
      應由腎臟科之醫師負責。就該次鑑定結果觀之，當時決定
      進行血液透析者即被告乙○○，則由此一鑑定報告應可認
      本案被告乙○○應有過失之處。乃聲請人於再議時即表明
      原不起訴處分未參酌前開93年度他字第 430號卷內之行政
      院衛生署醫事審議委員會鑑定結果，即認被告乙○○並無
      過失自有未洽，然再議處分卻對此未置一詞，此一處分自
      難令聲請人信服。聲請人對於檢察官之不起訴處分及駁回
      再議之處分實難苟同，為此聲請人依刑事訴訟法第 258條
      之1聲請交付審判。
四、按告訴人不服上級法院檢察署檢察長或檢察總長認再議為無
    理由之駁回處分者，得於接受處分書後十日內委任律師提出
    理由狀，向該管第一審法院聲請交付審判；法院為駁回或准
    予交付審判之裁定前，得為必要之調查，分別為刑事訴訟法
    第258條之1第1項、第258之3第2項所明定。法院就聲請交付
    審判案件所為之審查，其中就「得為必要之調查」之點，僅
    以偵查中曾顯現之證據為限，而不可就其新提出之證據再為
    調查，亦不得蒐集偵查卷外以外之證據。又按犯罪事實應依
    證據認定之，無證據不得認定犯罪事實，刑事訴訟法第 154
    條第 2項定有明文。又認定不利於被告之事實，須依積極證
    據，苟積極證據不足為不利於被告事實之認定時，即應為有
    利於被告之認定，更不必有何有利之證據（最高法院30年上
    字第 816號判例參照）。而所謂認定犯罪事實之證據，係指
    足以認定被告確有犯罪行為之積極證據而言，其為訴訟上之
    證明，須於通常一般之人均不致有所懷疑，而得確信其為真
    實之程度者，始得據為有罪之認定，如未能發現相當之證據
    ，或證據不足以證明，自不能以推測或擬制之方法，以為裁
    判之基礎。（最高法院29年上字第3105號、40年台上字第86
    號、76台上4986號判例參照）。又告訴人之指訴係以使被告
    受刑事訴追為目的，是其陳述是否與事實相符，仍應調查其
    他證據以資審認（最高法院52年台上字第1300號判例參照）
    。
五、經查：
（一）聲請人甲○○告訴被告業務過失致死案件，經台灣宜蘭地
      方法院檢察署分91年度偵字第3107號、93年度偵續字第48
      號偵查，偵查期間經承辦檢察官函調聲請人之夫于龍生之
      羅東博愛醫院及國立台灣大學醫學院附設醫院病（以下稱
      台大醫院）歷資料後，再連同于龍生之病歷資料囑託行政
      院衛生署醫事審議委員會（以下稱醫事審議委員會）鑑定
      結果認：
    1.聲請人之夫于龍生於91年8月17日至91年9月10日期間因
      冠心病合併心肌梗塞糖尿病腎病變病併發急性腎衰竭至
      羅東博愛醫院求診，住院後接受內科藥物治療，右側腹股
      溝暫時性雙腔導管植入術（第一次植入期間：91年 8月17
      日-8月23日；第二次植入期間：91年9月3日-9月10日）以
      利施行血液透析治療術，91年9月7日於施行血液透析治療
      時，被護理人員發現暫時性雙腔導管植入處有紅腫及化膿
      之現象，並告知值班醫師，值班醫師指示給與施行傷口細
      菌及口服抗生素，並繼續執行血液透析治療，于龍生於91
      年 9月10日要求並轉診至台大醫院繼續就診，於台大醫院
      就診期間，亦發現暫時性雙腔導管植入處有紅腫及化膿之
      現象，於91年 9月11日拔除暫時性雙腔導管，施行血液及
      傷口細菌培養，並且詢問羅東博愛醫院先前於91年9月7日
      所作之細菌培養結果，得之為金黃色葡萄球菌（MRSA）感
      染，立即給與相關之抗生素藥物治療，並右大腿電腦斷層
      掃描檢查，會診整型外科醫師施行傷口切開引流手術，91
      年 9月12日發現右膝蓋腫脹，並接受關節鏡檢查及關節液
      細菌培養後，證實為金黃色葡萄球菌（MRSA）感染合併菌
      血症及敗血性關節炎，之後因併發細菌性敗血症合併心因
      性休克於91年10月7日死亡（參見91年度偵字第 3107號第
      27-29頁編號0000000醫事審議鑑定委員會鑑定書、93年度
      偵續字第48號第15-21頁編號 0000000、0000000-0醫事審
      議鑑定委員會鑑定書）。
    2.就聲請人之夫于龍生之病歷記載，病患于龍生於羅東博愛
      醫院，接受暫時性血液透析治療，乃屬病情需要，並非不
      當或過度之醫療行為（參0000000000號鑑定書）。
    3.聲請人之夫于龍生於91年9月7日被發現於雙腔導管放置處
      有化膿，在此之前均無發燒或血液白血球增高之情形，其
      確實感染金黃色葡萄球菌之時間無法確定；任何體內有導
      管之病人都有潛在感染之可能，免疫力降低之病人（如糖
      尿病、腎衰竭等），感染之可能性更高；任何病人植入雙
      腔導管進行血液透析都有感染之可能，導管放置之時間越
      久，病人免疫力越差，感染之可能性即越大，但需接受血
      液透析之病人，若不使用雙腔導管，無他法可以施行透析
      ，而暫時雙腔性導管植入後，導致感染之機會隨著留置時
      間的加長而增加感染率，一般而言，兩週約8%；一個月約
      25 %，而導管引發之敗血症機會，亦可達2%-20%之之間（
      參編號0000000-0鑑定書）。
（二）檢察官偵查後以聲請人之夫于龍生於羅東博愛醫院，接受
      暫時性血液透析治療，乃屬病情需要，並非不當或過度之
      醫療行為，就被告對聲請人之夫于龍生植入雙腔導管以實
      施洗腎此一醫療行為，尚難認為被告有何過失；而聲請人
      之夫于龍生之細菌培養結果為MRSA(methicillin-resista
      nt staphylococcus aureus) ，此菌並非一般之金黃色葡
      萄球菌，對甲氧西林產生抗藥性，使得治療相當困難，而
      洗腎病患植入雙腔導管後，受金黃色葡萄菌感染之情形並
      非罕見，而需洗腎之病人，若不使用雙腔導管，並無他法
      可以施行血液透析，對洗腎病患植入雙腔導管因而感染受
      金黃色葡萄菌感染風險，為該醫療行為所需面臨之正常風
      險，不得以聲請人之夫于龍生植入雙腔導管後，感染抗藥
      性之金黃色葡萄球菌MRSA，併發敗血症，實例上並不少見
      ，而被告之醫療行為得當與否，並不足以導致病患死亡，
      兩者之間，顯無直接因果關係。
（三）聲請人雖以其夫于龍生於91年9月7日進行血液透析治療時
      ，其雙腔導管傷口處，兩邊蝶翼縫線處已有膿包、紅腫且
      可擠出少量的膿，依此情形推斷，此一感染情形係在91年
      9月7日之前即已發生，而被告於植入雙腔導管後，並未注
      意此一雙腔導管之植入處是否有受感染之情事，且被告於
      91年9月7日決定進行血液透析治療前，如能對於聲請人之
      夫于龍生之雙腔導處以一般之目視檢查，應即能發現該處
      已有感染現象發生，竟疏未注意，顯有過失等語，惟依上
      開醫事審議委員會編號 0000000-1鑑定書鑑定意見十(一)號
      ，就聲請人之夫于龍生於91年9月7日被發現於雙腔導管放
      置處有化膿，然在此之前均無發燒或血液白血球增高之情
      形，其確實感染金黃色葡萄球菌之時間無法確定，且依卷
      內資料，就此亦無相關證據可資憑斷感染MRSA係如聲請人
      指稱係在91年9月7日被告植入雙腔導管前即已存在，而植
      入雙腔導管之暫時性血液透析治療，復屬治療所必需，自
      無從以此證明被告醫療行為具有過失。再依該鑑定書鑑定
      意見九、十(二)(三)，聲請人之夫于龍生於91年 9月10日轉診
      至台大醫院繼續就診，於台大醫院就診期間，經詢問羅東
      博愛醫院先前於91年9月7日所作之細菌培養結果，得之為
      金黃色葡萄球菌（MRSA）感染，立即給與相關之抗生素藥
      物治療，91年 9月12日發現聲請人之夫于龍生右膝蓋腫脹
      ，經以關節鏡檢查及關節液細菌培養後，證實為金黃色葡
      萄球菌（MRSA）感染合併菌血症及敗血性關節炎，之後因
      併發細菌性敗血症合併心因性休克於91年10月 7日死亡，
      而任何體內有導管之病人都有潛在感染之可能，免疫力降
      低之病人（如糖尿病、腎衰竭等），感染之可能性更高，
      任何病人植入雙腔導管進行血液透析都有感染之可能，導
      管放置之時間越久，病人免疫力越差，感染之可能性即越
      大，但需接受血液透析之病人，若不使用雙腔導管，無他
      法可以施行透析。從而，對洗腎病患植入雙腔導管因而感
      染受金黃色葡萄菌感染風險，為該醫療行為所需面臨之正
      常風險，自不得以聲請人之夫于龍生植入雙腔導管後，感
      染MRSA，即推認被告實施醫療行為之過程中具有過失，亦
      屬明確。又，聲請人另以被告未儘速拔除導管，被告之醫
      療行為顯有過失，然依上開醫事審議委員會編號0000000-
      0 鑑定書鑑定意見十一2.就值班醫師潘昆盈指示給予施傷
      口細菌培養及口服抗生素，並繼續執行血液透析治療，至
      91年 9月10日轉至台大醫院，而未儘速拔除導管，實有不
      妥，然繼續使用此導管執行血液透析治療，是否加速細菌
      散佈至全身並無絕對之關係，乃因金黃色葡萄球菌（MRSA
      ）本身便有此散佈的特性，從而，自難僅因未儘速拔除導
      管乙節，推認被告醫療行為有過失，再經本院調閱91年度
      他字第 430號卷，該卷內資料亦無從證明被告實施醫療行
      為之過程中具有過失，併予敘明。
六、綜上所述，本件聲請人執上揭聲請意旨認被告涉業務過失致
    死罪嫌，而向本院聲請交付審判，惟臺灣宜蘭地方法院檢察
    署檢察官所為不起訴處分書及臺灣高等法院檢察署處分書，
    已就聲請人所指予以斟酌，並詳加論述所憑證據及其認定之
    理由，本院依職權調閱前開偵查卷亦查核無誤。且原處分所
    載證據取捨及事實認定之理由，尚無違背經驗法則或論理法
    則之情事，是原檢察官及臺灣高等法院檢察署檢察長以被告
    犯罪嫌疑不足，予以不起訴處分及駁回再議之聲請，並無不
    當。
七、依刑事訴訟法第258條之3第2項前段，裁定如主文。
中    華    民    國    95    年    3    月    28    日
                  刑事第三庭審判長法  官  黃永勝
                                  法  官  陳嘉年
                                  法  官  林楨森
以上正本證明與原本無異。
本裁定不得抗告。
                                  書記官  謝佩欣
中    華    民    國    95    年    3     月    28    日


司法院資訊處製作；財團法人民間司法改革基金會備份。
